【裁判字號】    99,審訴,937
【裁判日期】    991222
【裁判案由】    偽造文書等
【裁判全文】
臺灣士林地方法院刑事判決             99年度審訴字第937號
公  訴  人  臺灣士林地方法院檢察署檢察官
被      告  許清華
上列被告因偽造文書等案件，經檢察官提起公訴（99年度偵字第
14871 號），本院判決如下：
    主  文
本件管轄錯誤，移送於臺灣南投地方法院。
    理  由
一、公訴意旨略以：被告許清華因失業，賦閒在家遭簡健峰（另
    由檢察官偵查）之成年男子吸收實施詐騙，而與廖俊信（另
    由檢察官偵查）、簡健峰及詐欺集團其他成員共同基於意圖
    為自己不法所有、行使偽造公文書及僭越行使公務員職權之
    犯意聯絡，由被告許清華負責擔任出面向被害人收取款項之
    成員（即俗稱車手），以逃避警方之追緝風險，被告許清華
    以詐騙金額，可獲得百分之1 報酬之獲利，該簡健峰男子隨
    即交付不詳識別證1 張、公事包1 個等物品、做為與詐欺集
    團聯絡使用之公機NOKIA 牌手機與門號0000000000號給被告
    許清華。該詐欺集團成員於民國99年8 月9 日上午8 時30分
    許，假冒淡水馬偕醫院人員撥電話給張黃秀麗，詢問張黃秀
    麗是否有委託某林姓之人申請醫生證明，張黃秀麗誤信確有
    此事，告知該成員其未委託他人申請醫生證明，該成員假稱
    欲報警處理後，另由假冒臺北市政府犯罪調查科告知張黃秀
    麗將偵辦此案，多次以其他機關名義詢問張黃秀麗關於其個
    人資料後，要求張黃秀麗提供手機號碼，並不能讓手機中斷
    聯繫，隨即質問張黃秀麗，其涉嫌力霸淘空案，為何多次傳
    喚未到庭，為何其所有銀行涉有洗錢，張黃秀麗一時心慌，
    誤信為真，將其所申請使用之帳戶與帳戶內款項告知上開詐
    欺集團人員，該詐欺集團人員隨即告知張黃秀麗其如果自行
    將帳戶內金錢交付至法院，可能遭羈押數月，如果由其等代
    張黃秀麗交付，則無遭羈押之可能。張黃秀麗不知所措，掛
    斷電話欲找尋協助，惟該詐欺集團又假冒法院人員撥給張黃
    秀麗，告知因張黃秀麗之供述有利本案偵辦，轉給自稱李英
    豪法官之人，該冒稱李英豪法官之人命張黃秀麗將其所有第
    一商業銀行股份有限公司提款新臺幣（下同）113 萬元以供
    扣押後，張黃秀麗誤信為真，前往第一商業銀行股份有限公
    司歸仁分行提領113 萬元，於同日下午1 時許，前往臺南縣
    歸仁鄉○○村○○路127 號歸仁圖書館碰面。該詐欺集團獲
    悉張黃秀麗受騙，立即撥打被告許清華所屬車手組，前往該
    地附近超商，傳真偽造之「台灣台北地方法院地檢署政務科
    」之公文與偵查卷宗交付給被告許清華等人後，被告許清華
    隨即依約碰面，自張黃秀麗手中取到113 萬元，並同時交付
    該偽造公文給張黃秀麗。然該詐欺集團食髓知味，又要求張
    黃秀麗自郵局將定存解約200 萬元存至第一商業銀行，且提
    領現金70萬元，將連同匯至第一商業銀行現金提領出來交付
    ，惟因提款時間已超過三點半，無法提領出200 萬元，詐欺
    集團只得命張黃秀麗攜同70萬元，至臺南縣歸仁鄉○○村○
    ○○路與大仁路口處，詐欺集團又以同一方式，傳真相關偽
    造公文給被告許清華，再由被告許清華依例取得款項與交付
    公文後離去。嗣張黃秀麗發覺遭騙，報警循線查獲，並扣得
    偽造公文4 張。因認被告許清華所為，係犯刑法第158 條第
    1 項之冒充公務員行使職權罪嫌、同法第216 條、第211 條
    之行使偽造公文書罪嫌、同法第218 條第1 項之偽造公印文
    罪嫌、同法第339 條第1 項之詐欺取財罪嫌等語。
二、按案件由犯罪地或被告之住所、居所或所在地之法院管轄，
    刑事訴訟法第5 條第1 項定有明文；又被告之住所、居所或
    所在地，係以起訴時為標準；所謂犯罪地，參照刑法第4 條
    之規定，應包括行為地與結果地兩者而言（最高法院48年臺
    上字第837 號、72年度臺上字第5894號判例參照）。次按無
    管轄權之案件，應諭知管轄錯誤之判決，並同時諭知移送於
    管轄法院，同法第304 條定有明文，且依同法第307 條之規
    定，此項判決並得不經言詞辯論逕行為之。經查，本案檢察
    官於99年11月23日提起公訴，並於99年12月13日始繫屬本院
    ，有該起訴書及臺灣士林地方法院檢察署99年12月13日士檢
    清氣99偵14871 字第12300 號函所蓋本院收文戳印文可憑（
    參見本院卷第1 頁），該時被告許清華之戶籍設於南投縣名
    間鄉竹圍村竹圍巷38號，有其個人基本資料查詢結果1 紙在
    卷可憑，且被告確實居住於該址，亦為被告於偵查中及本院
    準備程序中陳稱明確，足認被告於檢察官起訴時之住、居所
    確係南投縣名間鄉竹圍村竹圍巷38號，尚非本院管轄區域，
    又被告許清華係於99年8 月20日起即羈押於臺灣臺北看守所
    迄今，有臺灣高等法院被告前案紀錄表1 份在卷可憑，該所
    位於臺北縣土城市，是被告於檢察官起訴時之所在地並非在
    本院管轄區域。再被告所屬之詐欺集團成員係以電話向位於
    臺南縣歸仁鄉八甲村大明三86號之被害人張黃秀麗施用詐術
    ，致其陷於錯誤後，再約至臺南縣歸仁鄉○○村○○路127
    號歸仁圖書館詐得113 萬元及約至臺南縣歸仁鄉○○村○○
    ○路與大仁路口詐得70萬元，從而，本件犯罪行為地、結果
    地，亦非本院轄區。是被告於本件起訴時之住、居所、所在
    地、犯罪之行為地、結果地，無一在本院轄區內，至為明確
    。
三、又按數同級法院管轄之案件相牽連者，得合併由其中一法院
    管轄；前項情形，如各案件已繫屬於數法院者，經各該法院
    之同意，得以裁定將其案件移送於一法院合併審判之，有不
    同意者，由共同之直接上級法院裁定之。又數人共犯一罪或
    數罪，亦屬相牽連案件，此觀諸刑事訴訟法第6 條第1 項、
    第2 項、第7 條第1 款分別定有明文。上開法條所指相牽連
    案件，其訴訟對象各別，訴訟繫屬亦互異，本得分別起訴，
    分別審判，惟基於訴訟經濟之考量，故有牽連管轄規定之設
    ，是上開規定，自以各該案件均正值繫屬於法院且未判決前
    ，始有其適用，若其中有任一案件業經法院判決或因故脫離
    訴訟繫屬，則即無訴訟經濟考量之實益，當應按其土地管轄
    、事物管轄之性質，由有管轄權之法院另為審判（最高法院
    22年上字第1804號判例亦同此意旨）。經查，本件前所涉犯
    刑法第158 條第1 項之冒充公務員行使職權、第216 條、第
    211 條之行使偽造公文書、第218 條第1 項之偽造公印文、
    第339 條第1 項之詐欺取財之案件，固與本件屬刑事訴訟法
    第7 條第1 款所定義之相牽連案件，然查該案業經本院於99
    年11月16日以99年度訴字第275 號判決分別處有期徒刑1 年
    4 月、1 年2 月，應執行有期徒刑2 年在案（尚未確定），
    此有臺灣高等法院被告前案紀錄表1 份在卷可稽，而本案起
    訴後係於99年12月13日始繫屬本院，如上所述，該時相牽連
    之上開案件業已判決，當非本院繫屬中之案件，依上開說明
    ，本案亦已無從基於訴訟經濟之考量，依刑事訴訟法第6 條
    第1 項、第2 項之規定取得相牽連案件之管轄權。
四、綜上所述，本件犯罪地與被告之住所、居所及所在地，及本
    件犯罪之行為地、結果地，均非在本院管轄區域內，本院並
    無管轄權，揆諸首揭法律規定，爰不經言詞辯論，逕行諭知
    管轄錯誤，並將本件移送被告住所地之管轄法院即臺灣南投
    地方法院。
據上論斷，應依刑事訴訟法第304 條、第307 條，判決如主文。
中    華    民    國    99    年    12    月    22    日
                    刑事第一庭審判長法  官  雷雯華
                                    法  官  莊明達
                                    法  官  王沛雷
以上正本證明與原本無異。
如不服本判決應於收受判決後10日內向本院提出上訴書狀，並應
應敘述具體理由。其未敘述上訴理由者，應於上訴期間屆滿後20
日內向本院補提理由書(均須按他造當事人之人數附繕本)「切勿
逕送上級法院」。
                                    書記官  陳麗津
中    華    民    國    99    年    12    月    22    日

司法院資訊處製作；財團法人民間司法改革基金會備份。
